最高法院刑事判決　　　　　　一○○年度台上字第一○六三號
上　訴　人　王春環
　　　　　　呂耀毓
共　　　同
選任辯護人　劉志卿律師
上列上訴人等因違反公職人員選舉罷免法案件，不服台灣高等法
院台南分院中華民國九十九年十一月二十五日第二審判決（九十
九年度選上訴字第八二四號，起訴案號：台灣雲林地方法院檢察
署九十八年度選偵字第四二號），提起上訴，本院判決如下：
    主  文
原判決關於王春環、呂耀毓部分撤銷，發回台灣高等法院台南分
院。
    理  由
本件原判決撤銷第一審關於上訴人王春環、呂耀毓部分之判決，
改判均論處其等共同犯公職人員選舉罷免法第九十九條第一項之
期約賄賂罪刑。固非無見。惟查：(一)刑事判決所認定之事實，與
其所採用之證據不相適合，即屬證據上之理由矛盾，其判決當然
為違背法令。本件原判決事實認定呂耀毓與王春環係夫妻，王春
環登記參選九十八年度雲林縣議會第十七屆縣議員，為第六選舉
區縣議員第六號候選人，王春環與呂耀毓為求當選，決意向該區
有投票權之選舉人買票，乃於民國九十八年十一月二十六日晚上
十一時許，至蘇吳綠珠、蘇靖雅（均已判決確定）母女住處，適
蘇靖雅外出，呂耀毓乃與蘇吳綠珠核對蘇吳綠珠與蘇靖雅所提供
有意願賣票之選舉人名單人數，經確認其等負責之買票人數後，
交付二只信封，其中一只信封為蘇吳綠珠負責二百三十票，扣除
前已交付洪卿保管之賄賂新台幣（下同）二萬五千元後，信封
內裝有賄賂「三萬零五百元」由蘇吳綠珠保管，尚不足五萬九千
五百元，另一只信封則為蘇靖雅負責一百四十九票，信封內裝有
賄賂「七萬四千五百元」由蘇靖雅保管，嗣台灣雲林地方法院檢
察署檢察官於翌日即同月二十七日據報指派法務部調查局中部地
區機動工作組至蘇靖雅位於雲林縣北港鎮○○街十八號住處搜索
，扣得蘇吳綠珠保管之賄賂「三萬零五百元」、蘇靖雅保管之賄
賂「七萬四千五百元」、洪卿則於偵查中主動交出保管之賄賂
二萬五千元等旨（原判決第五頁）。然依卷附法務部調查局中部
地區機動工作組扣押物品目錄表所示，其中蘇靖雅被扣押之現金
有編號2之4「信封（內含55張仟元鈔及1 張伍佰元鈔）一只」、
編號2之5「仟元鈔20張」、編號2之6「伍佰元鈔22張」；蘇吳綠
珠被扣押之現金有編號2之12「信封（含29張仟元鈔及1張伍佰元
鈔）一只」、2之13「紅包（含9張仟元鈔及11張伍佰元鈔）」（
九十八年度逕搜字第三號卷第六至七頁）。果爾，蘇靖雅、蘇吳
綠珠二人被扣押之現金總額分別為八萬六千五百元、四萬四千元
（其中裝於「信封」內之現金：蘇靖雅為五萬五千五百元、蘇吳
綠珠為二萬九千五百元），如果再加上原由洪卿保管，於偵查
中主動交出並經檢察官扣案之現金二萬五千元（九十八年度選他
字第六二號卷(二)第一二二頁扣押物品清單），所有扣押現金之總
數為十五萬五千五百元，原判決所認定之數目，除檢察官扣案之
現金二萬五千元無訛外，其餘項目似與法務部調查局中部地區機
動工作組扣押之數目不符，原判決未說明其不符之理由，僅沒收
其中十三萬元（含二萬五千元部分），則其所認定之事實，即與
所採用之證據不相適合，自有證據上理由矛盾之違法。(二)公職人
員選舉罷免法第九十九條第一項之投票行賄罪，係以對於有投票
權之人，行求、期約或交付賄賂或其他不正利益，而約其不行使
投票權或為一定之行使為構成要件。稱「有投票權之人」，係指
依據各該法律有關規定而享有政治上選舉或其他投票權之資格而
言。受賄者須為有投票權之人，乃本罪之構成要件之一，此項構
成要件事實，應於犯罪事實欄內詳為記載，並於理由欄內敘明其
所憑之證據及認定之理由，方為適法。而有選舉權人在各該選舉
區繼續居住四個月以上者，為公職人員選舉各該選舉區之選舉人
，此觀同法第十五條第一項之規定甚明。原判決依憑證人林佳穎
之證詞，認定上訴人等輾轉透過蘇鈺勛及林佳穎，共同向原判決
附表四所示具有投票權人即林佳穎之親友「十七人」行求、期約
賄賂等情，惟原判決附表四之有投票權人姓名欄卻僅列載「設籍
北港鎮新街里之陳怡心、王靖昌、王志嵩、陳健中、陳怡婷、陳
奎瑀、陳慧娥；設籍北港鎮仁和里之黃麗美；設籍北港鎮中和里
之黃遠志、葉春香、黃亦興、黃俊綱；設籍北港鎮大同里之蔡泱
宗；設籍北港鎮華聖里之蔡清香」等「十四人」，已有前後認定
事實矛盾之違誤；況上開林佳穎之親友實際設籍情形如何？是否
均已於選舉區繼續居住四個月以上而屬「有投票權之人」？攸關
上訴人等此部分犯罪事實之認定，原判決復未說明其憑以論斷之
證據及理由，自有認定事實不憑證據及理由欠備之違法。(三)審理
事實之法院，對於案內與認定事實、適用法律、罪名成立與否或
於公平正義之維護或對被告之利益有重大關係之一切證據，除認
為不必要者外，均應詳為調查，然後基於調查所得之心證以為判
斷之基礎；茍與認定事實、適用法律有重要關係，或於公平正義
之維護或對被告之利益，有重大關係之事項，在客觀上認為應行
調查之證據，又非不易調查或不能調查，而未依法加以調查，率
予判決者，即有刑事訴訟法第三百七十九條第十款規定所稱應於
審判期日調查之證據未予調查之違法。原判決理由認定「證人林
佳穎提供之名單包含在蘇吳綠珠負責買票二百三十票之內，而上
訴人等已將蘇吳綠珠負責部分之賄賂款項交予蘇吳綠珠保管，依
常情判斷，候選人於尋求選舉人支持時，僅需以口頭或書面方式
向選舉人表示即可，並無抄寫願意支持之選舉人名單必要，依一
般買票慣行，向選舉人行求、期約賄選已至抄名冊之階段時，必
告知選舉人投票前會有交付賄款之行為，並以此取得選舉人答應
投給該特定買票候選人之承諾，以免其他候選人再向該選舉人買
票時，因該選舉人對已抄名冊之特定候選人未有期約賄選之承諾
，而為他候選人所賄選，改投其他候選人，堪信上訴人等確已透
過蘇鈺勛、林佳穎向林佳穎之親友十七人行求賄賂，並獲得其等
應允而期約賄賂」等情（原判決第二五頁）。然證人林佳穎證稱
：伊有先徵詢過十七位親友，當時並沒有跟他們說要買票，製作
調查筆錄時，調查員問伊如果錢發下來，伊要如何把錢拿給他們
，伊是說假如有錢的話，伊會利用下班拿給他們等語（原審卷第
一四Ｏ至一四一頁），則林佳穎是否確已向其親友十七人告知上
訴人等欲向其等行賄之意？該等親友是否亦已清楚認知、應允而
達「期約賄賂」之程度？原審自應傳訊該等證人查明釐清，而此
與認定事實、適用法律有重要關係（究已成立期約賄賂或僅止於
預備階段），且屬公平正義之維護或被告利益有重大關係之事項
，在客觀上又非不易調查或不能調查，原審未依法加以調查，率
予判決，難謂無應於審判期日調查之證據未予調查之違法。以上
，或係上訴意旨所指摘，或為本院得依職權調查之事項，應認原
判決有發回更審之原因。
據上論結，應依刑事訴訟法第三百九十七條、第四百零一條，判
決如主文。
中    華    民    國  一○○  年    三    月    十    日
                      最高法院刑事第八庭
                          審判長法官  花  滿  堂  
                                法官  黃  正  興  
                                法官  洪  昌  宏  
                                法官  徐  昌  錦  
                                法官  王  聰  明  
本件正本證明與原本無異
                                      書  記  官  
中    華    民    國  一○○  年    三    月   十四   日
                                                      Ｑ